臺灣新竹地方法院民事簡易判決　　　　100年度竹簡字第258號
　　原　　　告　王明禮
　　被　　　告　邱中正
　　訴訟代理人　劉雅萍律師
上列當事人間給付會款事件，本院於民國100 年8 月3 日辯論終
結，判決如下﹕
    主  文
被告應給付原告新臺幣肆拾伍萬元及自民國九十三年五月十二日
起至清償日止，按年息百分之五計算之利息。
原告其餘之訴駁回
訴訟費用由被告負擔十分九，餘由原告負擔。
本判決第一項得假執行。
    事實及理由
甲、程序方面﹕
壹、本件原告原係向本院聲請核發支付命令，惟被告業於法定期
    間內聲明異議，依民事訴訟法第519 條第1 項規定，即應以
    原支付命令之聲請視為起訴。
貳、按訴狀送達後，原告不得將原訴變更或追加他訴。但被告同
    意、擴張或減縮應受判決事項之聲明或被告對訴之變更或追
    加無異議而為本案之言詞辯論者，視為同意變更或追加，民
    事訴訟法第255 條第1 項第1 款、第3 款、第2 項定有明文
    。本件原告聲請核發支付命令之聲明事項﹕被告應給付原告
    新臺幣（下同）47萬元及自支付命令繕本送達之翌日起至清
    償日止，按年息百分之5 計算之利息。復於被告異議後於民
    國（下同）100 年5 月18日以民事準備書狀變更聲明﹕被告
    應給付原告49萬元及自93年5 月12日起至清償日止，按年息
    百分之5 計算之利息，有民事支付命令聲請狀、民事準備書
    狀可參，核其所為乃屬擴張及減縮應受判決事項之聲明，且
    被告對此，未為異議而為本案言詞辯論（見被告100 年6 月
    29日所提民事答辯狀），依前所述，原告所為訴之變更，應
    予准許。
乙、實體方面：
壹、原告方面：
一、原告主張﹕被告自93年1 月起至94年12月止，自任會首召集
    「中正互助會」總計24會，約定每會2 萬元，採外標制，底
    標900 元，增加之標金以50元為一單位，每月1 日上午10時
    20分在新竹市科學園區實驗中學教師休息室開標，如開標日
    適逢假日時，則提前一日開標，於開標後由會首向會員收取
    會款，已得標之會員應另加收其得標時之出標金額，於每月
    7 日前收齊會款，翌日交付當期得標之會員。若會員以支票
    支付會款，其支票之發票日應在當月3 日前以利兌現（下稱
    系爭互助會）。原告參加二會並於93年2 月及5 月間陸續得
    標後，扣除原告參加之二會，並連同會首在內，被告本應各
    給付原告22會之互助會款，總計88萬元（下稱系爭會款）。
    因被告及其配偶即訴外人汪金后同時參加原告擔任會首，每
    會2 萬元，採外標制之互助會共二會，尚有8 萬元之會款未
    給付，被告實際應給付原告96萬元。惟被告除於93年2 月6
    日匯款10萬元；同年2 月10日匯款7 萬元、訴外人汪金后代
    匯10萬元，另於93年5 月10日分3 次各匯款3 萬元、5 萬元
    、2 萬元；再於93年5 月11日匯款2 筆各皆為5 萬元，共計
    47萬元後即未再給付，故被告尚積欠原告49萬元。又被告應
    於原告得標後於當月8 日給付會款而未給付，原告自得請求
    遲延利息，爰起訴請求被告給付49萬元及自93年5 月12日起
    至清償日止，按年息百分之5 計算之利息。
二、對被告答辯之陳述：
    (一)原告所以參與被告於95年1 月起至96年8 月自任會首所召
      集之互助會（下稱第三次互助會），係因原告當時週轉不
      靈，得標後，要求被告需一次付清會款，而被告亦週轉不
      靈，並向原告借款，因兩造相互跟會，故未以第三次互助
      會每月會款扣抵系爭會款。況被告積欠得標人之會款不只
      伊一人。另伊於94年6 月份自任會首召集互助會，被告當
      時打了5 通電話要求讓其參加，否則會週轉不靈，給黑道
      追殺，伊才允諾讓被告參加，但被告不標又不給付會款，
      後於同年9 月份被告得標後，竟要求原告寫下承諾書，內
      容係不許跟他人說被告的問題，否則要告伊誹謗罪。
    (二)依舉證責任之通說（法律特別要件說），凡主張法律效果
      存在之當事人（在消極確認之訴以外為原告），就該法律
      效果發生所必要之特別要件適時負舉證責任，主張一旦發
      生之法律效果其後消滅之當事人（在消極確認之訴以外為
      被告），就其消滅所必要之特別要件事實，負舉證責任。
      本件原告僅須就權利發生之特別要件事實，亦即被告為系
      爭互助會會首，原告為該會會員及已得標之事實舉證且已
      盡舉證之責，則被告主張業已給付完竣，即應由被告負舉
      證之責。又系爭會款尚未全部清償，原告即參加被告隨後
      所召集之互助會（即第三次互助會），不知違反何種經驗
      法則？所謂經驗法則係指社會上一般人日常生活經驗認為
      當然之一定規則，而非少數人特殊行為之準則或個人主觀
      之推測；倫理法則係對於證據之具體內容之合理說明，即
      就證據與事實之間具有之適合性，關連性及妥適性，不能
      相互矛盾或不符而言。於一般民間互助會，會首同時召集
      多起互助會，或接續召集多起互助會，會員得標後會首交
      付部分會款，會員為賺取標息，仍繼續參加會首之其他互
      助會，並不違反日常生活經驗。又被告雖尚積欠部分系爭
      會款，然原告緊接著又參加被告另行召集之互助會，並無
      妥、不當或不可能，並未違反論理法則。
    (三)再者，原告基於同事情誼，參加被告隨後召集之第三次互
      助會，於得標後被告亦陸續付清全部會款，雖未積極追償
      系爭會款，只要時效尚未完成，何時向被告求償，本屬權
      利行使自由。
貳、被告則以：
一、被告前曾於91年1 月至92年12月召集互助會，自任會首（下
    稱第一次互助會），於結束後再召集系爭互助會及第三次互
    助會，原告均有參加。當時原告向被告表示係因玩股票及打
    麻將等因素急需資金周轉，故被告召集之第一次互助會及系
    爭互助會，希望能夠參加二會，且希望儘早得標。被告乃向
    其他會員代為轉達原告之意思。初始其他參與之會員有部分
    反對，但被告當時基於同情原告之處境，且原告送被告一件
    衣服，乃允諾原告參與。
二、又被告自任會首所召集之前述三次互助會之會員們，均為被
    告所任職國立科學工業園區實驗高級中學之教師，參與互助
    會之會員於每月開標後均對擔任會首之被告交付2 萬元會款
    ，由於會員們皆為學校教師，於開標後，其他未得標之會員
    均習慣以現金方式交付會款予被告，而每位未得標會員交付
    會款之時間前後不一，就被告於學校內收到其他未得標會員
    所交付之會款後，即會以現金或轉帳之方式給付予已得標之
    會員。本件原告參加系爭互助會二會，於得標後應得之會款
    ，被告於93年間均以現金或轉帳之方式全數給付予原告，被
    告並未積欠原告任何會款。原告始於95年1 月繼續參加第三
    次互助會。由於原告經常需要資金周轉，故原告於參加第三
    次互助會，仍希望於95年2 月先得標，該第三次互助會原告
    應得之會款，被告均如數給付，原告也自承有收到該次會款
    。則原告參加系爭互助會得標之會款，被告若有積欠，原告
    自無繼續參加第三次互助會之可能，亦怎會繼續繳交第三次
    互助會死會會款，又怎會不相互抵扣。
三、另原告前於100年4月18日民事支付命令聲請狀主張「被告已
    給付42萬元」，嗣又於100年5月18日所提民事準備書狀中改
    口主張「被告已給付47萬元」，被告究竟已給付多少會款之
    事實，原告為得標之人竟前後主張矛盾，顯難採信。
四、再者，系爭會款，部分係以匯款，部分係以現金之方式交付
    予原告，被告基於同事關係及信任與幫忙原告之意，從未向
    原告要求簽立取款證明，惟被告若欲積欠會款，何以部分會
    款以轉帳方式給付。且原告第三次互助會得標會款已全數取
    得，又無抵扣之情，足證系爭會款被告已全數給付，況93年
    距今已7 年之久，原告未曾發函向被告催討，事隔多年始請
    求給付，且請求金額前後不一，原告所述，顯非可埰。爰請
    求駁回原告之訴。
、法院之判斷：
一、原告主張之事實業據提出互助會單、郵政存儲金簿之存摺明
    細、新竹市第一信用合作社活期儲蓄存摺明細等件為證，被
    告則以前詞置辯，是本件所應審究者，為被告是否已付清系
    爭會款。
二、按當事人主張有利於己之事實者，就其事實有舉證之責任，
    民事訴訟法第277 條定有明文。又請求履行債務之訴，原告
    就其所主張債權發生原因之事實，固有舉證之責任，若被告
    自認此項事實而主張該債權已因清償而消滅，則清償之事實
    ，應由被告負舉證之責任，最高法院28年上字第1920號著有
    判例可資參照。經查﹕
    1.被告並未爭執原告就系爭互助會參與二會，得標之總會款
      ，扣除原告應給付之2 會會款共8 萬元而為88萬元（原告
      主張標息不請求，見民事支付命令聲請狀）。而依原告所
      提郵局存簿明細，被告於93年2 月6 日給付10萬元、93年
      2 月10日給付7 萬元，同日由被告配偶即訴外人江金后給
      付10萬元，另於原告新竹市第一信用合作社以ATM 於93年
      5 月10日分別轉入3 萬元、5 萬元、2 萬元及93年5 月11
      日轉入5 萬元、5 萬元，則被告合計給付原告系爭會款為
      47萬元。被告雖以原告事後另參與第三次互助會，並已取
      得得標之全數會款，又未以第三次互助會死會每月會款扣
      抵系爭會款而辯稱已全數給付云云，然兩造既有同事情誼
      ，且被告亦坦承第三次互助會結束時有困難，而證人范振
      祿亦到庭證稱參與第三次互助會於該互助會結束時未拿到
      會款（均見本院100 年8 月3 日言詞辯論筆錄），顯見被
      告於召集第三次互助會時財務即生困難，則原告陳稱為幫
      助被告而於系爭會款未獲完全給付前加入第三次互助會，
      並按期繳納每月應繳之會款，尚難認有違事理之處。況依
      前所述，被告就已為清償此有利於己之事實應舉證以實，
      惟其迄未提出相關事證以供本院審酌，所辯自難採信，堪
      認原告主張為真，是就系爭會款原告尚有41萬元未受清償
      。
    2.原告另主張被告於94年間參與原告為會首所召集之互助會
      一會，每會每月會款2 萬元，共有4 萬元未付乙節，未見
      被告予以否認，依民事訴訟法第280 條第1 項前段之規定
      ，堪認原告此部分主張為實在。至被告之配偶即訴外人江
      金后參與原告為會首之互助會有4 萬元會款未為給付乙節
      ，以被告與訴外人江金后各為獨立之權利義務主體，訴外
      人江金后參與原告為會首首所召集之互助會，自係訴外人
      江金后與原告成立互助會契約，若有未給付會款之情，亦
      應由訴外人江金自行負責，與被告無涉，是自難令被告就
      訴外人江金后未給付之會款負清償之責，是原告此部分請
      求即無所據而難准許。
    3.綜上，被告尚有45萬元未給付予原告。
三、按稱合會者，謂由會首邀集二人以上為會員，互約交付會款
    及標取合會金之契約；會員應於每期標會後三日內交付會款
    。會首應於前項期限內，代得標會員收取會款，連同自己之
    會款，於期滿之翌日前交付得標會員。逾期未收取之會款，
    會首應代為給付，民法第709 條之1 第1 項、第709 條之7
    第1 項、第2 項定有明文。次按給付有確定期限者，債務人
    自期限屆滿時起，負遲延責任。遲延後之債務，以支付金錢
    為標的者，債權人得請求依法定利率計算之遲延利息。民法
    第229 條第1 項、第233 條第1 項前段規定甚明。被告自承
    系爭互助會原告係於93年2 月及5 月得標（見本院100 年6
    月8 日調解程序筆錄），另依互助會單，兩造約定每月8 日
    給付得標者會款，從而原告請求被告給付45萬元及自被告最
    後匯款日（93年5 月11日）之翌日即93年5 月12日起至清償
    日止，按年息百分之5 計算之利息，為有理由，應予准許，
    逾此範圍之請求，即無理由，應予駁回。
肆、本件判決之基礎已臻明確，兩造其餘之攻擊防禦方法及舉證
    ，核與判決無影響，毋庸一一論列，附此敘明。
伍、本件係依民事訴訟法第427 條第1 項適用簡易訴訟程序之事
    件，就原告勝訴部分，應依職權宣告假執行。
丙、據上論結，本件原告之訴為一部有理由，一部無理由，依民
    事訴訟法第436 條第2 項、第79條、第389 條第1 項第3款
    ，判決如主文。
中    華    民    國   100    年    8     月    17    日
                  新竹簡易庭    法  官  盧玉潤
以上正本係照原本作成。
如對本判決上訴，須於判決送達後20日內向本院提出上訴狀。
中    華    民    國   100    年    8     月    17    日
                                書記官  謝國聖